【裁判字號】    95,台上,2896
【裁判日期】    951221
【裁判案由】    給付保險金
【裁判全文】
最高法院民事判決            九十五年度台上字第二八九六號
上  訴  人  甲○○
訴訟代理人  廖志祥律師
被 上訴 人  中國人壽保險股份有限公司
法定代理人  乙○○
上列當事人間請求給付保險金事件，上訴人對於中華民國九十五
年四月十八日台灣高等法院台中分院第二審判決（九十五年度保
險上字第三號），提起上訴，本院判決如下：
    主  文
原判決除假執行部分外廢棄，發回台灣高等法院台中分院。
    理  由
本件上訴人主張：伊兄丁琛原於民國九十二年九月五日投保被上
訴人公司中信「555 完全保障計劃」團體定期綜合保險時，即已
從事防水工程，並於業主需要時一併清洗外牆為業，經被上訴人
同意承保，約定保險期間自九十二年九月五日午夜十二時起至九
十三年九月五日午夜十二時止，伊為身故保險金受益人。嗣丁琛
原於九十二年十一月二十二日上午九時，在台中縣沙鹿鎮公所示
範托兒所從事四樓清洗外牆工作時，因鋼索斷裂，隨同吊籠掉落
而死亡。伊向被上訴人申請理賠，被上訴人於九十三年三月十八
日，以丁琛原投保後職業類別變更已達拒保程度，而未依保險法
第五十九條及保單條款約定通知被上訴人為由，依保險法第五十
七條規定解除系爭保險契約，拒絕理賠等情，求為命被上訴人給
付伊二百五十萬元及自九十三年五月四日起至清償日止按年息百
分之十加付遲延利息之判決。
被上訴人則以：本件團體保險係針對被保險人之年齡及職業設有
限制，苟被保險人於投保當時即係從事職業類別一至四類以外職
業之人，伊自始即未予承保，保險人不負給付保險金額之責任，
與保險法第六十四條違反告知義務僅得解除契約無涉。一般保險
業將「防水工程」列為職業類別第四類，高樓外部清潔工則列為
第五類，前者在本件團保承保範圍，後者不在其承保範圍內。而
要保人丁琛原在本件加保同意書上親填其職業為「防水工程」，
並表明其知悉伊乃以其所填載職業及工作性質為核保之依據，雙
方既就承保之意思表示合致在「防水工程」之職業上，伊自始即
僅在被保險人從事「防水工程」所生之事項始負有理賠之責。但
丁琛原於九十二年十一月二十二日係專為台中縣沙鹿鎮公所示範
托兒所清洗四樓外牆，而非施作防水工程，則其於投保時之工作
乃防水工程，但投保後卻變更工作為伊不予承保之大樓外部清潔
工，其未將變更工作之情事通知伊，違反系爭保險契約及保險法
第五十九條第二項主觀危險增加通知義務之規定，嚴重影響伊對
於危險增加之評估，伊依保險法第五十七條規定，於九十三年三
月十八日解除保險契約，自無須負給付保險金之責等語，資為抗
辯。
原審將第一審所為上訴人勝訴判決廢棄，改判駁回其訴，無非以
：被上訴人所承保之中信「555 完全保障計劃」團體定期綜合保
險，乃由中國信託銀行股份有限公司（下稱中信銀）為團體要保
人，由參加保險之被保險人填具「加保同意書」，經被上訴人公
司核定承保後，發予保險證為憑，上開中信「555 完全保障計劃
」團體定期綜合保險加保同意書已明白載稱：「請注意：參加資
格限中信銀客戶，年齡須在十四足歲至五十歲（可續保至六十五
歲）及其配偶（年齡限制同中信銀客戶）和十四足歲至二十歲以
下子女（未婚且在學者，可續保至二十五歲），且職業類別為一
至四類，方得投保」。高樓外部清潔工非屬系爭中信「555 完全
保障計劃」團體定期綜合保險契約所承保之職業分類一至四類，
而屬第五類、第六類及拒保類，為上開保險契約不予承保之範圍
，經列明於「以下職業類別本保險不予承保」乙欄內，併為本件
保險契約內容之一部分。本件中信「555 完全保障計劃」團體定
期綜合保險加保同意書即保險契約，明白限制須為中信銀客戶，
且職業類別為一至四類者，方得投保，並明列傷害保險職業第五
類、第六類及拒保類（含高樓外牆清潔工在內）為該保險所不予
承保，為不予承保之職業內容，乃係被上訴人公司推出該「中信
555 完全保障計劃」專案時所自訂之特別規範，是職業類別為第
一至四類以外之人即該保險不予承保之職業及因該職業所生之事
故，概不在承保及理賠範圍之內。關於被保險人丁琛原生前之職
業及工作性質，依曾為其工作伙伴之證人丁國明、蕭旭翔之證詞
，參之丁琛原於九十年十二月一日至九十一年三月十九日曾為美
傑環保股份有限公司之員工，該公司投保勞工保險，其後丁琛原
即未再加入勞工保險，難認丁琛原於本件團體保險加保時，其從
事之職業及工作性質概為防水工程兼及外牆清洗，且為二項工作
具有密切之關聯性。即被上訴人亦不諱言：「本件被保險人（即
丁琛原）實際上係從事防水工程，並非僅以外牆清洗為業，僅於
業主需要時附帶或一併清洗外牆，．．．其主要工作仍為防水工
程」等語，是丁琛原既主要以「防水工程」為業，並以其職業為
「防水工程」加保本件之團體保險，則雙方在其職業為「防水工
程」所為保險之要約及承諾，其意思表示為一致，在此雙方認知
之防水工程範圍內，自足生該團體保險契約之效力。惟丁琛原於
九十二年十一月二十二日上午係於從事台中縣沙鹿鎮公所示範托
兒所建物四樓外牆清洗時，因鋼索斷裂，隨同吊籠掉落而死亡，
為上訴人所自認，並有檢察官相驗屍體證明書及該托兒所建物照
片可稽。台中縣沙鹿鎮公所示範托兒所該項工作乃因外牆不潔，
而委外清洗除污，並未涵蓋其他工作項目，即無防水工程之施作
，經台中縣沙鹿鎮公所九十四年一月二十六日沙鹿鎮行字第０九
四０００一九二一號函敘明在卷，是本件被保險人丁琛原於是日
乃非因防水工程之施作應業主之要求而附帶為外牆之清洗，而係
專為本件團體保險契約所未承保之高樓外牆清洗工作，被上訴人
抗辯其因此所生之意外死亡，即非本件保險所承保，應予理賠之
保險事故，不在其應予理賠之範圍，自屬可取。上訴人依上開團
體保險契約之法律關係，請求被上訴人應予理賠給付保險金二百
五十萬元本息，自屬無據等詞，為其判斷之基礎。
惟依卷附中信「555 完全保障計劃」團體定期綜合保險加保同意
書所載「以下職業類別本保險不予承保」，所謂高樓外部清潔工
不予承保（見一審卷六五頁），係指從事外部清潔工者，不得為
本保險之被保險人，被上訴人不予承保，倘要保人以之為被保險
人投保時，係屬保險契約是否合法成立？保險人得否解除保險契
約之問題，此與保險契約成立後，給付保險金之保險範圍及列為
不保事項之除外責任條款（保險事故或保險期間）不同。又依卷
附中國人壽團體定期綜合保險重要條款所載：除外責任（原因）
、除外責任（期間）所列被上訴人不負給付保險金之被保險人保
險事故或期間，似無將上訴人從事高樓清潔工作列為除外責任事
項，其特定意外傷害事故亦同，果爾，原審先則謂雙方在其職業
為「防水工程」所為保險之要約及承諾，其意思表示為一致，足
生該團體保險契約之效力，又謂被保險人從事高樓清潔工作所生
保險事故，被上訴人不負給付保險金責任，究何所指？高樓清潔
工作所生之保險事故有無列為保險人不負給付保險金之除外責任
之不保事項？原審未遑推闡明析，遽以上開情詞，為上訴人不利
之判斷，自嫌疏略。上訴論旨，執以指摘原判決不當，求予廢棄
，為有理由。
據上論結，本件上訴為有理由。依民事訴訟法第四百七十七條第
一項、第四百七十八條第二項，判決如主文。
中    華    民    國  九十五  年   十二   月  二十一  日
                      最高法院民事第七庭
                          審判長法官  劉  延  村
                                法官  劉  福  來
                                法官  黃  秀  得
                                法官  吳  謀  焰
                                法官  李  寶  堂
      本件正本證明與原本無異
                                      書  記  官
中    華    民    國  九十六  年    一    月    三    日
                                                      j


司法院資訊處製作；財團法人民間司法改革基金會備份。
